【裁判字號】    97,台上,3133
【裁判日期】    970704
【裁判案由】    公共危險
【裁判全文】
最高法院刑事判決            九十七年度台上字第三一三三號
上  訴  人  甲○○
上列上訴人因公共危險案件，不服台灣高等法院台中分院中華民
國九十四年七月十三日第二審判決（九十四年度交上訴字第九六
二號，起訴案號：台灣彰化地方法院檢察署九十三年度偵字第七
二一六號），提起上訴，本院判決如下：
    主  文
上訴駁回。
    理  由
一、駕車肇事逃逸部分
按刑事訴訟法第三百七十七條規定，上訴於第三審法院，非以判
決違背法令為理由，不得為之。是提起第三審上訴，應以原判決
違背法令為理由，係屬法定要件。如果上訴理由書狀並未依據卷
內訴訟資料，具體指摘原判決不適用何種法則或如何適用不當，
或所指摘原判決違法情事，顯與法律規定得為第三審上訴理由之
違法情形，不相適合時，均應認其上訴為違背法律上之程式，予
以駁回。本件原判決維持第一審論上訴人甲○○以駕駛動力交通
工具肇事，致人受傷而逃逸罪，處有期徒刑陸月，並諭知易科罰
金之折算標準部分之判決，駁回上訴人在第二審之該部分上訴。
係依憑上訴人自承：伊於民國九十三年八月十九日十五時十四分
左右，駕駛車牌號碼ＣＤ－四六五五號自用小貨車，自彰化縣田
尾鄉（下稱田尾鄉○○○路右轉中山路等情不諱；參酌證人劉榮
松證述：車禍發生前伊與上訴人均在田尾鄉○○路口停車，伊所
駕機車停在上訴人駕駛之自用小貨車右側，但上訴人在紅燈號誌
轉換為綠燈前，即右轉中山路，致碰撞行經該路口，騎乘車牌號
碼ＹＧＴ－四三五號重型機車之被害人周慶聰，當時該路口除上
訴人與被害人之車輛外，並無其他車輛經過；被害人於第一審法
院審理時證稱：當天伊騎乘機車沿田尾鄉○○路由北向南直行，
經過上開路口時，伊方向是綠燈燈號，前方亦無其他車輛，至於
右方有無車輛接近，則未注意，突然間機車就倒地，人也昏迷，
雖不悉其原因，但該路段，伊已騎乘二十幾年，如無外力介入，
不可能遽然倒地各等語，及卷附翻拍自中山路上之監視錄影畫面
之照片、卓醫院診斷證明書（記載被害人受有頭部外傷、顏面撕
裂傷約二公分、左膝挫傷及四肢多處擦挫傷等旨）、道路交通事
故現場圖、道路交通事故調查報告表（一）、（二）各一紙、現
場照片四張等證據資料，而為論斷，已敘述其所憑之證據及認定
之理由。而以上訴人否認有肇事逃逸之犯行，並辯稱：伊非於紅
燈時右轉中山路，亦未碰撞被害人所騎乘之機車，不悉被害人如
何受傷，更無肇事逃逸云云，係飾卸之詞，無足採取，在理由內
依憑調查所得證據詳加指駁。並說明：（一）依據劉榮松及被害
人所證，被害人當時係直行車，該路段又係省道之柏油道路、路
面乾燥，無缺陷或障礙物，且無其他車輛經過，倘非上訴人之小
貨車碰撞，被害人當無自行倒地之理，上訴人應係駕車於紅燈右
轉，而撞擊被害人之機車，致被害人倒地受傷。（二）上訴人之
自用小貨車與被害人之機車於九十三年十二月三十一日，經彰化
縣警察局交通隊會同彰化縣警察局北斗分局第三組鑑識巡官陳育
琳就擦撞痕跡鑑定結果，雖認定兩車並無碰撞之痕跡，然該鑑定
既係案發後逾四個月才勘驗，且雙方車輛於此期間仍繼續使用，
並未妥善保存，鑑定人員自僅能依現存之跡證判斷，至於案發當
時之情形，仍應綜合其他證據加以研判，亦據鑑定報告書陳述明
確。經審酌：(1)被害人自承：伊當時時速六十至七十公里，由北
往南行駛；及劉榮松結證：上訴人是完全停車後，重新行進，由
富農路右轉中山路時，時速僅約十公里，被害人人車倒於中山路
南下路口處，當時上訴人之自用小貨車已快完全轉入中山路各等
語。(2)被害人機車之刮地痕呈現由北北西與南南東方向，依此物
理事證，可推知被害人倒地之外力來自機車右側，雖該外力足致
被害人失去平衡而摔倒，但力量不大，並未造成倒地後之機車大
幅偏離原來行進方向。(3)依勘驗報告，本件最可能之撞擊點是上
訴人自用小貨車之保險桿左端與被害人機車右後側車殼處，但因
自用小貨車保險桿係不鏽鋼材質，表面光滑且非常堅硬，非受堅
硬材質施力，不易留下痕跡，而機車外殼係塑膠材質，具有一定
之彈性，倘外力未超過該塑膠車殼之承受力量時，該車殼可在外
力消除後，會回復原狀。(4)依照物理原理，高速行駛之機車與地
面之摩擦力較小，再加上機車行進動能，無須太大力量，即可使
機車失去平衡，依當時兩車之相對速度及碰撞角度，除非撞擊力
道足以在撞擊之一剎那留下撞擊痕，否則不足以形成刮擦痕。是
不得僅因事隔四個月後之鑑定未發現碰撞痕跡，即認兩車並無碰
撞。（三）劉榮松已證稱：被害人機車倒地聲響很大，且倒在上
訴人自用小貨車之駕駛座旁，上訴人不可能沒有發現，況上訴人
當時亦有減速到似乎要停車的狀態，但後來沒有停車，就加速逃
逸，伊係發現上訴人加速逃逸，才騎乘機車追趕，並於記下車號
後返回現場，將車號提供予到場之警員；被害人亦證以：印象中
倒地時有很大的撞擊聲各等語。則上訴人當時既已轉入中山路，
本應加速前行，倘非發現其肇事，當無減速準備停車之情形；且
上訴人對於行車目的地之供述前後矛盾，顯係意圖編纂有利於己
之辯詞，殊不足採。其就駕車肇事之情事，當時應已知悉。參之
證人即承辦員警陳志雄於第一審法院審理時結證：案發當日十六
時左右，伊趕至上訴人住處，透過其家人以電話與上訴人聯絡數
次，但上訴人均不願告知其當時所在地等語。則上訴人於聽聞遭
指控肇事逃逸後，非惟未表示驚訝，及主動向陳志雄了解事情經
過，反而以正與友人飲酒，拒絕告知其所在地點，實與一般未犯
罪之人聽遭指控犯罪時，均會感到驚訝，及急於了解原因之常情
有異；參以上訴人於肇事後，先後三次主動找被害人尋求和解，
嗣並達成和解，被害人才未提起傷害告訴。雖上訴人辯以：因無
證據證明伊未撞到被害人，且機車騎士受傷時，道義上總是汽車
駕駛人之不對，才予賠償云云。惟倘上訴人之車輛未有碰撞，其
自無就與己無關之車禍負道義責任，賠償損失，況上訴人賠償金
額為新台幣五萬六千元，以被害人受傷程度及機車損壞狀況觀之
，應屬非低，上訴人既認未與被害人碰撞，卻又給付高額賠償，
與一般生活經驗不符，其當時應知肇事之情之理由。從形式上觀
察，原判決並無違背法令之情形存在。上訴意旨略稱：（一）被
害人並未指證係遭上訴人撞擊倒地，劉榮松亦未直接目擊撞擊點
，又本件就擦撞痕跡勘驗鑑定後，亦認定並無足以證明雙方發生
碰撞之痕跡存在。是原審所認定之事實，與所採用之證據不相適
合，有證據上理由矛盾之違法，且對於上訴人有利之證據，未說
明不予採納之理由，有判決不備理由之違法。（二）若被害人係
遭上訴人之小貨車撞擊致倒地受傷，因上訴人當時之行車時速僅
約十公里，被害人行經該路口時，豈有未發現上訴人車輛駛入之
可能？原審未予詳查，有應於審判期日調查之證據未予調查之違
法。（三）劉榮松證稱：被害人在中山路南下路口處倒地，當時
上訴人之自小貨車已快完全轉入中山路等語，則當時上訴人之自
小貨車已趨近由北往南之方向行進，原審卻認定上訴人係以時速
約十公里之速度，由北北西往南南東之方向前進，且係以二十度
夾角撞擊被害人，復認除非撞擊力道足以在撞擊之一剎那留下撞
擊痕，否則應不足以形成刮擦痕。原審設定的前提既未必正確，
則其推論是否可取，即有可疑，原審不採有利上訴人之鑑定報告
，逕自推論「應不足以造成擦痕」，有判決違背經驗法則、論理
法則之違法。（四）本件車禍當天，天候晴朗，地點又為人車往
來頻繁之處所，目擊者眾，衡諸經驗法則，上訴人當不至於故意
逃逸而冒受刑罰之風險，且觀諸事發當日之車損照片，並無擦撞
之事實，上訴人所稱：不知有擦撞云云，顯與事實相符。原審既
未調查事發當日照片，亦未說明對該照片不予採信之理由，有應
於審判期日調查之證據未予調查及判決不備理由之違法。（五）
原審謂：上訴人當時已轉入中山路，本應加速前行，倘非發現肇
事，當無減速準備停車之可能云云。然上訴人已說明其當時係駕
駛手排車輛，於換檔過程中之頓挫，可能致劉榮松誤認上訴人原
欲停車。原審對此部分主張，並未調查，亦未說明未予採信之理
由，有應於審判期日調查之證據未予調查及判決不備理由之違法
。（六）上訴人對於當日行車目的地之陳述，並無矛盾，縱有矛
盾，亦與是否明知肇事無關。原審遽認上訴人明知肇事而逃逸，
有理由矛盾之違法。（七）刑法第一百八十五條之四之肇事逃逸
罪，不得依道路交通管理處罰條例第八十六條第一項之規定加重
。原判決竟認該部分仍屬應加重之範圍，自有違誤等語。惟查：
（一）證據之取捨及證據之證明力如何，由事實審法院本於確信
自由判斷，此項自由判斷職權之行使，倘係基於吾人日常生活經
驗所得之定則者，即屬合於經驗法則；苟本於理則上當然之定則
所為之論斷，即為合乎論理法則，均不容任意指為違法。又認定
犯罪事實所憑之證據，並不以直接證據為限，間接證據亦包括在
內，審理事實之法院綜合卷內之直接、間接證據，本於推理作用
，於通常一般之人均不致有所懷疑，得確信其為真實之程度者，
即非不得據之為有罪之認定。原判決已就相關事證詳加調查論列
，復綜合上訴人之供述、證人劉榮松、陳志雄、被害人之證言，
參互斟酌判斷，資為不利於上訴人之認定，併說明：上訴人聽聞
遭指控肇事逃逸後，竟未表示驚訝及主動要求了解事情經過，反
而以正與友人飲酒拒絕告知其所在地點，有違常情，其應有本件
犯行之理由，並無判決理由不備、採證違反法則及應於審判期日
調查之證據未予調查之違法情形。上訴意旨就原審採證認事之職
權行使，專憑己見，泛言指摘，再為事實上之爭執，並非依據卷
內訴訟資料而為之具體指摘，自非適法之第三審上訴理由。（二
）刑事訴訟法第三百七十九條第十款所謂依法應於審判期日調查
之證據，係指與待證事實有重要關係，在客觀上有調查必要性之
證據而言，故其範圍並非漫無限制，必其證據與判斷待證事實之
有無，具有關連性，得據以推翻原判決所確認之事實，而為不同
之認定，始足當之。若僅係枝節性問題，或所證明之事項已臻明
瞭，當事人聲請調查之證據，僅在延滯訴訟，甚或就同一證據再
度聲請調查，自均欠缺其調查之必要性，原審未依聲請為無益之
調查，皆無違法可言。原判決已於理由一之(二)之３說明本件經就
上訴人之自用小貨車與被害人之機車擦撞痕跡鑑定結果，雖無足
以證明雙方發生碰撞之痕跡存在，仍不足為有利上訴人認定之理
由，所為之論斷，核與證據法則並無違背，要無判決理由矛盾或
不備理由之違法；且依原判決所為之論斷，事發當日之車損照片
縱無撞擊痕跡，亦不足為有利上訴人之認定，原審未為無益之調
查，與法律規定應於審判期日調查之證據而未予調查之違法情形
，不相適合，尚難執以指摘，資為第三審上訴之合法理由。（三
）按道路交通管理處罰條例第八十六條第一項既明定汽車駕駛人
於一定違規之情形（如酒醉駕車）駕駛汽車致人傷亡，依法應負
刑事責任時，始有加重其刑至二分之一之適用，故惟肇事者在一
定之違規情形，依法應負過失致人於死或過失傷害之刑事責任時
，始有本規定之適用。刑法第一百八十五條之四規定之駕駛動力
交通工具肇事，致人死傷而逃逸罪，係處罰肇事致人死傷後之逃
逸行為，其肇事是否有過失，並非所問，自無道路交通處罰條例
第八十六條第一項之適用。原判決說明：上訴人所犯刑法第一百
八十五條之四之罪部分，原應依道路交通管理處罰條例第八十六
條第一項之規定加重其刑，然因其另犯刑法第一百八十五條之三
之服用酒類至不能駕駛動力交通工具而駕駛之罪，其構成要件已
涵括道路交通管理處罰條例第八十六條第一項加重規定之意旨，
故不再依該條例加重其刑云云，其論述雖稍有瑕疵，然既未依道
路交通管理處罰條例第八十六條第一項加重其刑，即與判決之本
旨不生影響，按之刑事訴訟法第三百八十條之規定，尚難執以指
摘，資為第三審上訴之正當理由。（四）其餘上訴意旨，置原判
決之明白論斷於不顧，或仍持原判決已說明理由而捨棄不採之陳
詞辯解，再為事實上之爭執，或就屬於事實審法院採證認事職權
之行使，及不影響於判決本旨之枝節事項，全憑己見，任意指摘
，難謂已符合首揭法定上訴第三審之要件。其此部分之上訴違背
法律上之程式，應予駁回。
二、酒醉駕車部分
按刑事訴訟法第三百七十六條所列各罪之案件，經第二審判決者
，不得上訴於第三審法院，法有明文。本件上訴人所犯酒醉駕車
罪部分，原審係依刑法第一百八十五條之三論處罪刑，核屬刑事
訴訟法第三百七十六條第一款之案件。依上開說明，既經第二審
判決，即不得上訴於第三審法院，上訴人一併提起上訴，其此部
分之上訴為不合法，應予駁回。
據上論結，應依刑事訴訟法第三百九十五條前段，判決如主文。
中    華    民    國  九十七  年    七    月    四    日
                      最高法院刑事第三庭
                          審判長法官  張  清  埤
                                法官  陳  世  雄
                                法官  蔡  國  在
                                法官  黃  梅  月
                                法官  邱  同  印
      本件正本證明與原本無異
                                      書  記  官
中    華    民    國  九十七  年    七    月    八    日
                                                    Ｒ


司法院資訊處製作；財團法人民間司法改革基金會備份。
